臺灣高等法院刑事判決　　　　　　　　99年度上易字第2905號
上　訴　人　臺灣板橋地方法院檢察署檢察官
被　　　告　胡金忠
上列上訴人因被告詐欺案件，不服臺灣板橋地方法院99年度簡上
字第679 號，中華民國99年10月25日第一審判決（聲請簡易判決
處刑案號：臺灣板橋地方法院檢察署99年度偵字第10047 號，併
辦案號：臺灣板橋地方法院檢察署99年度偵字第12709 號、臺灣
桃園地方法院檢察署99年度偵字第7104號），提起上訴，本院判
決如下：
    主  文
原判決撤銷。
胡金忠犯幫助詐欺取財罪，累犯，處有期徒刑肆月，如易科罰金
，以新臺幣壹仟元折算壹日。
    事  實
一、胡金忠前因違反麻醉藥品管理條例案件，經臺灣屏東地方法
    院先後以86年度偵字第4596號、訴字第700號及訴字第936號
    各判處有期徒刑5月、5年3月與2年2 月確定。又因違反毒品
    危害防制條例案件，經同法院以88年度訴緝字第3 號判處有
    期徒刑7月確定。嗣定應執行有期徒刑7 年，於民國（下同）
    91年5 月13日因縮短刑期假釋出監，所餘刑期付保護管束，
    而於94年11月17日保護管束期滿，未經撤銷假釋，視為已執
    行完畢。詎仍不知悔改，明知於犯罪集團專門收集人頭帳戶
    用以犯罪之社會現象層出不窮之際，若將自己所開立銀行帳
    戶之提款卡提供予他人使用，可能因此供不法詐騙份子用以
    詐使他人將款項匯入帳戶後，再加以提領之用，並能預見可
    能因而幫助他人從事詐欺取財犯罪，竟不違背其本意，仍基
    於幫助他人詐欺取財之不確定故意，於不詳時、地，將其在
    中國信託商業銀行新莊分行所開立帳號000000000000號帳戶
    之提款卡及提款密碼，交付予真實姓名年籍不詳之成年人所
    屬詐欺集團使用，藉以幫助上開詐欺集團成員詐欺取財之犯
    行。嗣該詐欺集團人員即基於詐欺犯意，先後於98年12月 1
    日9 時36分、18時39分許、同日21時50分，假冒pchome與信
    用卡公司客服人員撥打電話予劉建志、陳宣如、李煌模，向
    渠等佯稱之前於網路購物之匯款帳戶，因信用卡公司出現錯
    誤而導致重複扣款，必須辦理停止作業更正，請其至自動櫃
    員機前操作云云，致劉建志、陳宣如、李煌模均陷於錯誤，
    各於98年12月2 日，匯款新臺幣（下同）3 萬元、2萬9,000
    元、2萬9,000元、1萬1,000元、1,000元、10萬元、3萬元、
    1萬9,000元、1萬9,989元至胡金忠所開立之上揭帳戶內。胡
    金忠以上述方式幫助該犯罪集團詐欺取財，嗣經劉建志、陳
    宣如、李煌模察覺有異，始報警循線查獲胡金忠，並悉上情
    。
二、案經臺北縣政府警察局新莊分局移送臺灣板橋地方法院檢察
    署偵查起訴暨臺灣桃園地方法院檢察署檢察官移送併辦。
    理  由
壹、程序方面
    按被告以外之人於審判外之陳述，雖不符刑事訴訟法第 159
    條之1至第159條之4 之規定，而經當事人於審判程序同意作
    為證據，法院審酌該言詞陳述或書面陳述作成時之情況，認
    為適當者，亦得為證據；當事人、代理人或辯護人於法院調
    查證據時，知有刑事訴訟法第159條第1項不得為證據之情形
    ，而未於言詞辯論終結前聲明異議者，視為有前項之同意，
    刑事訴訟法第159條之1、第159條之5第1項、第2項分別定有
    明文。經查，本判決下列所引用之被告以外之人於審判外之
    陳述或非供述證據，檢察官、被告於本院言詞辯論終結前均
    未聲明異議，本院審酌上開證據資料製作時較無人情施壓或
    干擾，亦無不當取供，及證明力明顯過低之瑕疵，認以之作
    為證據應屬適當，故揆諸前開規定，認前揭證據資料有證據
    能力，合先敘明。
貳、實體方面
一、訊據被告矢口否認有何幫助詐欺犯行，辯稱：其本身開豆漿
    店，為存提款方便，才與其妻張雯菁一起申辦上開中國信託
    商業銀行新莊分行之帳戶，該帳戶之提款卡業遭其妻於98年
    11月底弄丟，其是於98年12月3 日打電話到匯豐銀行信用部
    查詢信用額度時，才經行員告知該帳戶業經列為警示帳戶，
    始知丟失，其妻將提款密碼寫在提款卡後，故提款密碼亦一
    併逸失云云。惟查：
  (一)前揭詐欺集團利用上開帳戶詐騙等情，業據被害人劉建志、
    陳宣如、李煌模於警詢時指述纂詳，並有匯款執據及被告所
    開立上開帳戶之帳戶歷史交易查詢資料附卷可稽（臺灣板橋
    地方法院檢察署99年度偵字第10047 號偵查卷第13頁至第22
    頁、臺灣桃園地方法院檢察署99年度偵字第7104號偵查卷第
    23頁至第30頁）可考。
  (二)證人即被告配偶張雯菁於偵查中證稱上開帳戶提款密碼為00
    1125，且對答如流（前揭99年度偵字第10047 號偵查卷第39
    頁），則證人張雯菁殊無將熟記之密碼寫在提款卡背面之必
    要。
  (三)再者，實際上欲使用提款卡領取款項，必須於金融機構所設
    置之自動櫃員機上依指令操作，並輸入正確之密碼，方可順
    利領得款項，被告竟任由其妻將如此重要之提款密碼寫在提
    款卡背面，徒增該帳戶遭盜領之風險，被告與其妻此舉明顯
    與常情有悖。復質諸被告與張雯菁會否使用網路銀行服務乙
    節，被告答稱申請書係張雯菁所填，證人張雯菁則答稱不會
    等語（同上卷第40頁），惟稽諸上開帳戶之開戶申請書上則
    有辦理網路銀行轉出帳號之服務，有被告所開立上開帳戶之
    開戶申請書影本附卷可稽，則不會使用網路銀行服務卻開啟
    帳戶款項自網路銀行轉出之途徑，被告與其妻此舉亦甚違常
    。抑且，就被告所開立上開帳戶之開戶暨交易往來明細資料
    詳予勾稽比對，發現上開帳戶內款項於98年11月28日即經人
    以提款卡提領殆盡，自98年11月30日起即出現大額款項陸續
    匯入迭遭提領之異常現象，詰諸證人張雯菁其弄丟上開帳戶
    提款卡前，帳戶內尚有多少金錢乙節，證人張雯菁卻堅稱尚
    餘100 元等語，益徵被告所辯情節及證人所證情詞與事實不
    符，被告確為提供他人帳戶使用，而先一步將帳戶內款項提
    領殆盡。況詰諸被告夫妻2 人所營豆漿店之營收情況，被告
    雖於警詢時曾陳稱月收入約30萬元（同上卷第6 頁），惟偵
    查中則翻異改稱打平而已，沒有營收等語（同上卷第38頁）
    ，證人張雯菁則供稱月營收2至3萬元等語（同上卷第39頁）
    ，是被告之供詞反覆，被告與其妻之供述又相互矛盾，顯見
    其所辯與實情有悖，益徵被告辯稱其妻將上開帳戶之提款卡
    弄丟乙節，疑點甚多，尚難置信。
  (四)就取得上開帳戶使用權限之第三人而言，該人既有意利用上
    開帳戶作為詐騙之工具，當無選擇一隨時可能遭真正存戶提
    領或掛失而無法使用之帳戶之可能。輔以現今社會上，確實
    存有不少為貪圖小利而出售自己帳戶供人使用之人，是該第
    三人僅須付出少許之金錢，即可取得可完全操控而無遭提領
    、掛失風險之帳戶，該第三人實無以此方式取得上開帳戶之
    必要，否則，若被告在該第三人尚未行詐前，或行詐後，尚
    未將帳戶內之款項提領出前，即將上開帳戶掛失，或將帳戶
    內金錢提領，則該第三人豈非無法遂其詐財之目的，該第三
    人絕無將涉及詐騙成否之關鍵置於如此不確定境地之可能。
  (五)再衡以被告與其妻均各自陳稱所營豆漿店負債賠錢，花費大
    ，缺錢用等語，益見被告確存有出售其所開立上開帳戶供他
    人使用之動機。綜合上情以觀，堪認被告所有上開帳戶之提
    款卡並非遭其妻遺失，而係被告自行交予他人使用無疑。又
    金融帳戶事關個人財產權益之保障，其專有性甚高，除非本
    人或與本人親密關係者，難認有何理由可自由流通使用該帳
    戶，且一般人均有妥為保管及防止他人任意使用之認識，縱
    特殊情況偶須交付他人使用，亦必深入瞭解他人用途暨其合
    理性，始予提供；而該等帳戶之存摺、提款卡等專有物品如
    落入不明人士手中，未加以闡明正常用途，極易被利用為與
    財產有關之犯罪工具，此乃吾人依一般生活認知所易於體察
    之常識，而有犯罪意圖者，非有正當理由，竟徵求他人提供
    帳戶之存摺或提款卡，客觀上可預見其目的，多係欲藉該帳
    戶取得不法犯罪所得，且隱匿帳戶內資金之實際取得人之身
    分，以逃避追查，以被告在交付上開帳戶之提款卡予他人時
    ，係年滿30歲智識程度正常之成年人，自應具有相當之社會
    經驗、常識，其對向其收取帳戶提款卡之人不自己開立帳戶
    卻收取他人金融機構帳戶之提款卡乙舉，豈能無疑？況自政
    府開放金融業申請設立以來，金融機構大量增加，使一般人
    申請存款帳戶極為容易、便利，除非充作犯罪使用，否則實
    無向他人購買或蒐集金融機構帳戶及其使用權之必要，亦無
    將存款存放於他人帳戶之理。因之，被告將其所有上開帳戶
    提供予他人使用，對該蒐集帳戶之人將可能以該帳戶供作詐
    欺取財之非法用途乙節，應有所預見，竟不違背其本意，仍
    提供其所有上開帳戶之提款卡予他人使用，是被告具有幫助
    犯罪之不確定故意甚明。
  (六)依上所述，被告所辯其交付予配偶張雯菁之上開提款卡連同
    密碼一併遺失等情，均未能舉證以實其說，且依常情，證人
    張雯菁又無於提款卡內書寫密碼一併保存之理，而詐來之款
    項，確由被告之提款卡由被告交予上揭詐騙集團成員。基此
    ，被告所經營之新莊豆漿店每月確實營收若干，何人利用上
    開帳戶收支，以其收支係何原因，均未能證明被告之提款卡
    為其配偶張雯菁所遺失，又上開帳戶係何因而開立，亦與該
    帳戶之提款卡是否為被告張雯菁所遺失無涉，則被告與其配
    偶張雯菁所述新莊豆漿店每日營收額確屬實在，上開帳戶確
    為張雯菁所使用，該帳戶因家用大增由張雯菁所提領，以及
    該帳戶確因經營新莊豆漿店而開立等等，縱經證明屬實，因
    與本案待證事實無必要關聯，尚難執為被告有利之論據。此
    外，提款卡實際使用人若熟記其密碼，則依常情自無將之書
    寫紙條並與提款卡一併放置之理，殊不因密碼有誤可能遭銷
    卡而與密碼一併放置，況縱經鎖卡，亦可依銀行約定之流程
    而予解碼，焉有為免鎖卡而無視於被盜用之風險？且倘上開
    提款卡遺失，張雯菁當立即告知被告而為申報遺失，及被告
    竟任令他人使用而未即時報失或報案，其有幫助詐欺之不確
    定犯意，殊甚灼然。末者本案，經原法院簡易判決被告罪責
    成立，處拘役55日，如易科罰金以新臺幣1000元折算1 日在
    案，被告對此並未上訴，嗣因檢察官認被告有併辦罪行，乃
    以之為上訴之理由，向原審提起上訴，此有上開簡易處刑書
    及上訴理由書在卷足憑，第查上訴僅具上訴狀即可，此關被
    告是否成立刑責，關係甚為重大，豈有因心情不好，即自認
    倒楣而不上訴之理，足見被告對於其有幫助詐欺犯行，尚非
    堅決否認。
    要之，被告所辯，無非事後圖卸之飾詞，委不足取，其犯行
    明確，至堪認定，應予依法論科。
二、查被告交付上開存摺、提款卡、密碼予詐騙集團中之成員，
    使詐騙集團對不特定人施詐，經被害人匯款至被告上開帳戶
    ，以利詐騙集團施詐得逞，對於詐騙集團施以助力，僅屬幫
    助犯，自應成立刑法第30條第1 項前段、第339條第1項之幫
    助詐欺取財罪，又被告祇一次交付上開存款、提款卡、密碼
    予詐騙集團，被害人3 人先後匯款至被告上開帳戶，乃一行
    為觸犯數罪名之想像競合犯，應從一重處斷。又併辦部分與
    起訴部分罪行既有裁判上乙罪之關係，本院自得併予審判，
    附此說明。又被告有事實欄所載前科及執行情形，此有臺灣
    高等法院被告前案紀錄表在卷足憑，其於徒刑執行完畢後 5
    年內故意再犯有期徒刑以上刑本罪，為累犯，應依刑法第47
    條第1 項規定，加重其刑，另被告既為詐欺取財之幫助犯，
    爰依刑法第30條第2項規定，減輕其刑，並先加後減之。
三、原審未仔細勾稽，遽認被告犯罪不能證明，撤銷原審簡易判
    決處刑判決，而為無罪之諭知，認事用法，均有未洽，檢察
    官執此為上訴意旨，為有理由，自應予以撤銷改判，爰審酌
    被告犯罪之動機、目的、幫助之手段、所生之損害，犯後砌
    詞圖卸，態度不佳及其他一切情狀，量處有期徒刑肆月，並
    諭知如易科罰金以新臺幣壹仟元折算壹日之折算標準。
據上論斷，應依刑事訴訟法第369條第1項前段、第364條、第299
條第1項前段，刑法第30條第1項前段、第2 項、第339條第1項、
第55條前段、第47條第1項、第41條第1項，刑法施行法第1條之1
，判決如主文。
本案經檢察官莊俊仁到庭執行職務。
中    華    民    國   100    年    1     月    25    日
                  刑事第三庭  審判長法  官  陳博志
                                    法  官  劉興浪
                                    法  官  許文章
以上正本證明與原本無異。
不得上訴。
                                    書記官  蔡慧娟
中    華    民    國   100    年    1     月    25    日
附錄：本案論罪科刑法條全文
刑法第339 條：
意圖為自己或第三人不法之所有，以詐術使人將本人或第三人之
物交付者，處5 年以下有期徒刑、拘役或科或併科1 千元以下罰
金。
以前項方法得財產上不法之利益或使第三人得之者，亦同。
前二項之未遂犯罰之。